【裁判字號】    98,台上,524
【裁判日期】    980206
【裁判案由】    偽造文書
【裁判全文】
最高法院刑事判決              九十八年度台上字第五二四號
上  訴  人  甲○○（原名謝遠郎）
選任辯護人  張玉希律師
上列上訴人因偽造文書案件，不服台灣高等法院中華民國九十五
年五月十七日第二審判決（九十四年度上易字第二一九九號，起
訴案號：台灣宜蘭地方法院檢察署九十三年度偵字第八八六號）
，提起上訴，本院判決如下：
    主  文
原判決撤銷，發回台灣高等法院。
    理  由
本件原判決認定民國八十八年五月五日，陳麗琴因駕駛其所有車
牌Ｌ二－一三二七號墨綠色之「福特牌」自用小客車（車身號碼
Ｖ0000000Ｅ，引擎號碼Ｖ0000000Ｅ，下稱Ａ車
）肇事導致Ａ車幾近全毀，陳麗琴委任由兄、嫂陳進明及紀蓉代
為處理，因修理費用估算約需新台幣（下同）二十餘萬元，陳進
明及紀蓉考量耗費過高不符經濟效益而不予修復，經商議後以七
萬元之價格將Ａ車售予上訴人甲○○，並交付Ａ車之行車執照與
印章等物，協助上訴人日後出售Ａ車時便利辦理過戶手續。上訴
人明知年籍姓名不詳之成年人者所交付之車牌號碼ＩＡ－０七九
五號墨綠色「福特牌」自用小客車（按車身號碼Ｓ000000
0Ｚ，引擎號碼Ｓ0000000Ｚ，車主余玉綢，使用人楊煌
，民國八十八年九月二十八日晚間在宜蘭縣宜蘭市森林開發處
前遭竊，下稱Ｂ車）乃來路不明之贓物，竟仍予收受。上訴人旋
將Ａ車之表示製造工廠及出廠日期有號碼之引擎套裝在Ｂ車上，
復將Ｂ車表示一定用意製造工廠及出廠時期之標誌即原有之車身
號碼Ｓ0000000Ｚ另行鑄造號碼嵌入偽造為Ａ車車身號碼
Ｖ0000000Ｅ，而將Ａ、Ｂ二車拼裝成外觀上均為符合Ａ
車引擎號碼、及車身號碼之墨綠色「福特牌」自用小客車（下稱
Ｃ車）。再於八十八年十月二十日將變造完成之Ｃ車以二十三萬
元之價格售予不知情之高美湘，並於過戶時，應高美湘之要求，
代向交通部公路總局台北區監理所宜蘭監理站（下稱宜蘭監理站
）辦妥Ｃ車Ｌ二－一三二七換發車牌號碼為Ｔ九－五八六０號，
足以生損害於公路主管機關之管理、為製造之廠商福特公司之信
譽，及車主余玉綢、買主高美湘。至九十年十一月三十日高美湘
因追求流行時尚而將Ｃ車改漆為銀色後，於九十一年四月間因向
經營「盛昌車行」之張瑞烈購買另一部二手之Ｕ五－０八八三號
自用小客車，遂議定以二十萬元之價格出售交付Ｃ車於其同事陳
順發，並皆委由「盛昌車行」之張瑞烈辦妥移轉過戶手續。嗣陳
順發於購入Ｃ車後，持向日盛國際商業銀行（下稱日盛銀行）辦
理動產擔保抵押所貸之款項未按期繳款，日盛銀行遂將該筆債權
讓與東洋租賃股份有限公司（下稱東洋公司）後，由東洋公司將
Ｃ車委任行將有限公司之保管場代為保管，然於九十一年七月二
十二日，經保管場人員郭雍彬察覺Ｃ車之車身號碼係經變造而來
，遂報警以電解方式還原Ｃ車之原車身號碼等情。因而撤銷第一
審之科刑判決，改判變更檢察官所引應適用之法條，依牽連犯之
規定從一重論處上訴人行使偽造私文書罪刑。固非無見。
惟查：(一)刑事訴訟法第九十五條第一款規定：「訊問被告應先告
知犯罪嫌疑及所犯所有罪名。罪名經告知後，認為應變更者，應
再告知。」乃被告在刑事訴訟程序上應受告知之權利，為憲法第
八條第一項正當法律程序保障內容之一，旨在使被告能充分行使
防禦權，以維審判程序之公平。其所謂「犯罪嫌疑及所犯所有罪
名」，除起訴書所記載之犯罪事實及所犯法條外，自包含依刑事
訴訟法第二百六十七條規定起訴效力所擴張之犯罪事實及罪名，
暨依同法第三百條規定變更起訴法條後之新罪名。法院就此等新
增或變更之罪名，均應於其認為有新增或變更之情形時，隨時、
但至遲於審判期日前踐行上開告知之程序，使被告知悉而充分行
使其防禦權，始能避免突襲性裁判，而確保其權益。本件檢察官
起訴上訴人之犯罪事實及論罪法條均為刑法第三百四十九條收受
贓物罪，第一審判決認定上訴人之犯罪事實及罪名亦為刑法第三
百四十九條收受贓物罪。上訴人不服第一審判決提起上訴，原審
於九十五年一月六日之準備程序中，受命法官並未告知上訴人所
犯罪名，檢察官亦僅表示第一審判決漏訴偽造特種文書罪，該罪
與上訴人犯行有牽連關係（見原審卷第四二至四四頁）。而原審
於審判期日雖告知上訴人除犯有起訴書及第一審判決書所認之罪
行外，另涉有偽造特種文書罪嫌。然本件起訴書及第一審判決書
記載之犯罪事實及引用法條皆未論及上訴人有行使偽造私文書犯
行。足見原審及至審判期日顯未告知上訴人涉有行使偽造文書罪
名，即逕依牽連犯規定從一重論處上訴人行使偽造私文書罪，致
上訴人就此部分無法充分行使防禦權，其程序之踐行與上開告知
義務之規定有悖，自屬判決違背法令。(二)有罪判決書，應記載對
於被告有利之證據不採納之理由，如漏未記載，即有判決不備理
由之違背法令，刑事訴訟法第三百十條第二款、第三百七十九條
第十四款前段定有明文。本件上訴人始終否認有變造Ｔ九－五八
六０號車輛引擎號碼之行為，並於原審指稱將該Ｔ九－五八六０
號車輛出售高美湘後，高美湘曾於九十年十一月三十日辦理變更
車輛顏色登記，監理單位並未發現引擎號碼有不符之處。且依宜
蘭監理站函覆原審之第０九五００００五七八號函記載：本站九
十年十一月三十日受理Ｔ九－五八六０號車輛辦理顏色變更登記
，係依據道路安全規則第二十三條第二項規定辦理車輛檢驗，並
符合道路安全規則第三十九條之一第一款（引擎或車身（架）號
碼及拖車標識牌與紀錄相符牌號完好，並依規定懸掛）及第七款
（車輛尺度、顏色與紀錄相符）規定後受理（見原審卷第四七頁
）。又證人郭雍彬於第一審證稱：發現車身號碼有施工的痕跡，
後來請派出所員警來做檢查；用肉眼看起來有改過的痕跡，但看
不出原來的號碼（見第一審卷第六０頁）。倘若無訛，宜蘭監理
站人員於受理Ｔ九－五八六０號車輛顏色變更登記時，既有核對
引擎號碼，卻未發現有變造之痕跡，自有疑義。足見上訴人辯稱
將Ｔ九－五八六０號出售高美湘時，並無變造車輛引擎號碼，尚
非全然無據。原判決未說明不採上開有利上訴人證據之理由，亦
有判決不備理由之違法。上訴意旨執以指摘原判決不當，非無理
由，應認原判決有發回更審之原因。
據上論結，應依刑事訴訟法第三百九十七條、第四百零一條，判
決如主文。
中    華    民    國  九十八  年    二    月    六    日
                      最高法院刑事第六庭
                          審判長法官  洪  清  江
                                法官  韓  金  秀
                                法官  林  勤  純
                                法官  李  錦  樑
                                法官  陳  國  文
      本件正本證明與原本無異
                                      書  記  官
中    華    民    國  九十八  年    二    月   十二   日
                                                      Ｖ


司法院資訊處製作；財團法人民間司法改革基金會備份。
